【裁判字號】    99,台上,5391
【裁判日期】    990826
【裁判案由】    偽造文書
【裁判全文】
最高法院刑事判決            九十九年度台上字第五三九一號
上  訴  人  台灣高等法院台南分院檢察署檢察官
被      告  甲○○
選任辯護人  林春發律師
上列上訴人因被告偽造文書案件，不服台灣高等法院台南分院中
華民國九十八年三月十日第二審更審判決（九十七年度上更(一)字
第四二六號，起訴案號：台灣嘉義地方法院檢察署九十四年度發
查偵字第三八號），提起上訴，本院判決如下：
    主  文
原判決撤銷，發回台灣高等法院台南分院。
    理  由
本件原判決維持第一審諭知被告甲○○無罪之判決，駁回檢察官
在第二審之上訴，固非無見。
惟查：（一）審理事實之法院，對於被告有利及不利之證據，應
一律注意，詳為調查，綜合全案證據資料，本於職權定其取捨，
依自由心證而為事實之判斷，且此項自由判斷之職權運用，應受
經驗法則與論理法則之支配。故證據雖已調查，而尚有其他必要
部分並未調查，仍難遽為被告有利或不利之認定；如有應調查之
證據未予調查，率行判決，即有應於審判期日調查之證據，未予
調查之違法。原判決認被告於民國九十一年十月七日，係持乙○
○之國民身分證正本前往亞太商業銀行（現更名為復華商業銀行
）辦理開戶，經該行將國民身分證正本影印，有國民身分證正反
面影本各一紙附卷可考（附於第一審九十四年度附民字第三二號
請求損害賠償事件，被告復華商業銀行提出之答辯狀），如非乙
○○於辦理加入勞工保險手續後，再將身分證正本交予被告，被
告如何能於同年十月七日再持往亞太商業銀行辦理開戶之理，乙
○○確實同意被告為其辦理開戶手續云云（見原判決第五、六頁
），原判決理由雖依復華商業銀行（亞太商業銀行）於第一審所
提附帶民事訴訟答辯狀內容，謂亞太商業銀行受理乙○○開戶之
手續，僅憑身分證正本，但未實際查核是否經本人到場，對保手
續尚有瑕疵，為被告確持正本前往辦理之佐證。但依常情，文書
之影印，非以正本為必要，以影本為之仍能達到相同目的。亞太
商業銀行雖留有乙○○國民身分證正反面影本，尚無從依此認定
被告係持乙○○國民身分證正本前往辦理開戶；且復華商業銀行
於本案中為附帶民事訴訟被告，銀行開戶時，被告有否持乙○○
身分證正本前往辦理，涉及復華商業銀行民事賠償責任有無，難
僅憑此有利害關係對立之復華商業銀行之主張，以及所提供國民
身分證正反面影本，認定被告確持乙○○國民身分證正本辦理開
戶之憑據，原審未詳加調查，遽採為被告有利之認定，難謂無調
查未盡及理由不備之違法。（二）原判決理由復謂卷附之亞太銀
行開戶暨相關服務申請書上之申請人暨立約定人欄乙○○之印文
與老年給付申請書之被保險人欄內乙○○印文均相同，顯見被告
持以辦理銀行開戶及老年給付之印章確屬同一印章。乙○○亦自
承於進入宏易鋼鐵有限公司之初，即交付印章供該公司為其辦理
加入勞保，可見該印章為真正而非偽造，嗣後辦理銀行開戶之印
章又與該印章印文相同，適足以證明辦理開戶亦有經乙○○之授
權，否則印文不會與加入勞保所用印章印文相同云云（見原判決
第十二頁第八行以下），惟依卷附勞工保險局所檢送乙○○投、
退保資料顯示，其上似無乙○○印文留存（見第一審卷第一０五
至一一０頁）。如果無訛，則原判決依何證據認定老年給付申請
書之被保險人欄內乙○○印文與加入勞保時所用印文係屬同一？
原判決誤乙○○交付供公司辦理勞保之印章，即為上開老年給付
申請書之被保險人欄內乙○○印章，既與辦理銀行開戶印章相同
，故被告至銀行開戶，應得到乙○○授權，遽予論斷被告並無偽
造，自與論理法則有違。（三）卷宗內之筆錄及其他文書可為證
據者，審判長應向當事人、代理人、辯護人或輔佐人宣讀或告以
要旨，刑事訴訟法第一百六十五條第一項定有明文。原判決既以
第一審九十一年度執字第一九九三卷證資料為認定本案之依據。
但於審判期日並未向檢察官提示令其辨認，或向檢察官宣讀或告
以要旨，即遽採該證據為有利於被告論斷資料之一，難謂無應於
審判期日調查之證據而未予調查之違誤。以上，或係檢察官上訴
意旨所指摘，或為本院得依職權調查之事項，應認原判決有撤銷
發回更審之原因。
據上論結，應依刑事訴訟法第三百九十七條、第四百零一條，判
決如主文。
中    華    民    國  九十九  年    八    月  二十六  日
                      最高法院刑事第十一庭
                          審判長法官  石  木  欽
                                法官  洪  佳  濱
                                法官  韓  金  秀
                                法官  段  景  榕
                                法官  周  煙  平
本件正本證明與原本無異
                                      書  記  官
中    華    民    國  九十九  年    九    月    一    日
                                                     ｍ

司法院資訊處製作；財團法人民間司法改革基金會備份。
